---
title: "Práctica 9. Reconstrucción filogenética"
author: "Ismael Rodrigo Puerto"
format: 
  html:
    embed-resources: true
editor: visual
---

# Preparación
Necesitamos tener instalado el paquete phangorn de R. En el ordenador virtual ya está instalado.

# Objetivos
Obtener una filogenia calibrada de homininos y algunos primates, a partir de secuencias mitocondriales.

# Datos
Pinchando aquí descargaréis un alineamiento en formato FASTA de 42 cromosomas mitocondriales completos de: un gorila, cuatro chimpancés, cuatro bonobos, un Homo heidelbergensis (de hace unos 400000 años), 4 humanos denisovanos (de hace entre 30000 y 110000 años), 19 humanos neandertales (de hace entre 30000 y 180000 años) y 9 humanos anatómicamente modernos (actuales). Tal vez también encontréis el archivo en el aula virtual, con el nombre mtDNA.fasta.

## Ejercicio 1
# Leer los datos en R
```{r}
library(phangorn)
mtdna <- read.phyDat('mtDNA.fasta', format = 'fasta')
glance(mtdna)
```
*Sería sensato reducir el conjunto de datos. ¿Qué secuencias eliminarías? Si quieres, puedes intentarlo con la función subset().*

# Escoger el modelo de evolución
Evaluar los 92 modelos posibles puede llevar un rato…
```{r}
#| cache: true
modelos <- modelTest(mtdna, control = pml.control(trace = 0))
```

#La de mayor BIC es TIM2+G(4)+I que significa que TIM2 tiene 4 categoría en Gamma y una proporción de datos invariables.

 
```{r}
fit <- as.pml(modelos, 'BIC')
show(fit)
#Permite seleccionar el mejor modelo en base al criterio de BIC. También se puede poner el criterio AIC o especificar un modelo y que te dé los resultados de ese en concreto.
#Este objeto fit se puede usar después porque tiene escondida la información del alineamiento.
```

Si tienes más de un procesador (y si tienes el paquete parallel instalado), puedes pedirle que los use:
```{r}
modelos <- modelTest(mtdna, control = pml.control(trace = 0),
                     multicore = TRUE, mc.cores = 2)
```

Si no has tenido paciencia para dejar que termine la búsqueda, puedes usar el modelo más complejo: GTR+G(4)+I, porque la cantidad de datos lo permite, aunque en realidad el modelo con menor BIC es otro.

# NJ y UPGMA
La función dist.ml() de phangorn solo permite usar distancias de Juke Cantor y de Felsenstein 1981 con ADN. Para usar otros modelos, debemos usar la función dist.dna() del paquete ape (automáticamente cargado con phangorn), que se aplica a objetos de clase DNAbin. Por eso, usamos la función as.DNAbin() para presentarle a dist.dna() los datos en el formato adecuado. En cualquier caso, dist.dna() tampoco implementa todos los modelos.
```{r}
#| fig-width: 5
#| fig-height: 10
mt_nj    <-    NJ(dist.dna(as.DNAbin(mtdna), model = 'TN93', gamma = 0.93))
mt_upgma <- upgma(dist.dna(as.DNAbin(mtdna), model = 'TN93', gamma = 0.93))
plot(midpoint(mt_nj))
add.scale.bar()

plot(mt_upgma)
axisPhylo()
```
Parece que no está implementado para el TIM2+G(4)+I, por lo que lo ejecutamos con TN93 aunque no sea el que mejor BIC tiene
*Cuando la función plot() se aplica a un objeto de clase phylo, en realidad se ejecuta la función plot.phylo(). Si quieres explorar las opciones de representación gráfica de árboles con plot(), consulta help(plot.phylo).*

*¿Por qué usamos midpoint() al representar gráficamente el árbol de NJ?*
Porque los árboles generados por NJ no se enraizan, por ello añadimos midpoint para enraizar el árbol en el punto medio.
**Podemos enraizar el árbol**
```{r}
#| fig-width: 5
#| fig-height: 10
enraizado <- root(mt_nj, 'G.gorilla_D38114')
plot(enraizado)
```

# Máxima verosimilitud
```{r}
#| cache: true
veros <- pml_bb(mtdna, model = 'GTR+G(4)+I',
                control = pml.control(trace = 0))
```

El objeto veros, de clase pml, contiene el árbol (veros$tree), además de los parámetros optimizados del modelo. Podemos enraizar el árbol usando al gorila como outgroup:
```{r}
#| fig-width: 10
#| fig-height: 20
mt_ml <- root(veros$tree, 'G.gorilla_D38114')
plot(midpoint(mt_ml))
nodelabels()
```
```{r}
#Hacemos un segundo veros2 para fit para hacerlo con nuestro modelo con mejor BIC TIM2+G(4)+I
veros2 <- pml_bb(fit,
                control = pml.control(trace = 0))
```

```{r}
#| fig-width: 10
#| fig-height: 20
mt_ml2 <- root(veros2$tree, 'G.gorilla_D38114')
plot(midpoint(mt_ml2))
nodelabels()
```

También podemos extraer un subárbol para visualizarlo mejor. Con nodelabels() identifico fácilmente cual es el nodo en el que quiero recortar el árbol:
```{r}
homo <- extract.clade(mt_ml, 62)
plot(midpoint(homo))
```

```{r}
homo2 <- extract.clade(mt_ml2, 62)
plot(midpoint(homo2))
```

# Con datación de puntas (tip dating)
Sabiendo que algunas secuencias dejaron de evolucionar hace tiempo (mira el apéndice), podemos intentar calibrar las tasas de sustitución con esta información. Para ello necesitamos un vector de fechas con nombres, donde cada fecha lleva el nombre de la secuencia a la que corresponde. Podemos dar el valor 0 a todas las secuencias contemporáneas y valores negativos, en años, a las secuencias arcaicas.
```{r}
fechas <- c(0, 0, 0, 0, 0, 0, 0, 0, 0,
              -400000,
              -39000, -50000, -110000, -110000,
              -39820, -40096, -38515, -38310, -39000, -40000, -41210,
              -42430, -42540, -43230, -43780, -44290, -44770, -49000,
              -50000, -82752, -65000, -122287, -110450,
              0, 0, 0, 0, 0, 0, 0, 0, 0)
setNames(fechas, names(mtdna))
```

```{r}
#| fig-width: 5
#| fig-height: 10
fit_td <- pml_bb(mtdna, model = 'GTR+G(4)+I', method = 'tipdated',
                 tree = enraizado,
                 tip.dates = fechas, rearrangement = 'NNI',
                 control = pml.control(trace = 0))
plot(fit_td)
#Con tipdated obligamos a que el árbol sea ultramétrico
```
```{r}
#| fig-width: 5
#| fig-height: 10
fit_td2 <- pml_bb(mtdna, model = 'TIM2+G(4)+I', method = 'tipdated',
                 tree = enraizado,
                 tip.dates = fechas, rearrangement = 'NNI',
                 ratchet.par = ratchet.control(maxit = 10L),
                 control = pml.control(trace = 0, maxit = 10L))
plot(fit_td2)
```
Para estimar se puede usar estimate.mu() y estimate.dates()
```{r}
estimate.mu(mt_ml2, node.dates = fechas)
```

