---
title: "Práctica 8. BLAST"
author: Ismael Rodrigo Puerto
format: html
editor: visual
---

### Práctica 8. BLAST

## Ejercicio 1. Identificación aproximada de ortólogos
Una estrategia habitual para identificar genes ortólogos es comprobar si cada uno es, respecto del otro, su mejor resultado de BLAST. Lo que en inglés llaman reciprocal best hits. Aunque se trata de un método heurístico, los resultados son bastante fiables. Vamos a practicarlo entre dos proteomas que debes haber descargado, y que primero debemos enmascarar e indexar para BLAST.

# Enmascarar e indexar los proteomas
Puedes copiar estas órdenes a tu cuaderno de trabajo. Fíjate que deben ser ejecutadas en la carpeta adecuada.

```{bash}
if [ ! -e ../../data/buchnera.paa ]; then
   # Creamos un archivo para enmascarar zonas de baja complejidad:
   if [ ! -e buchnera_seg.asnb ]; then
      segmasker -in ../../data/buchnera.fa \
                -infmt fasta \
                -parse_seqids \
                -outfmt maskinfo_asn1_bin \
                -out ../../data/buchnera_seg.asnb
   fi
   # Y indexamos el archivo FASTA para BLAST:
   makeblastdb  -in ../../data/buchnera.fa \
                -input_type fasta \
                -dbtype prot \
                -parse_seqids \
                -mask_data ../../data/buchnera_seg.asnb \
                -out ../../data/buchnera \
                -title "Proteoma de Buchnera"
fi
# Hay que repetir todo esto para Blochmannia.
```


```{bash}
if [ ! -e ../../data/blochmannia.paa ]; then
   # Creamos un archivo para enmascarar zonas de baja complejidad:
   if [ ! -e blochmannia_seg.asnb ]; then
      segmasker -in ../../data/blochmannia.fa \
                -infmt fasta \
                -parse_seqids \
                -outfmt maskinfo_asn1_bin \
                -out ../../data/blochmannia_seg.asnb
   fi
   # Y indexamos el archivo FASTA para BLAST:
   makeblastdb  -in ../../data/blochmannia.fa \
                -input_type fasta \
                -dbtype prot \
                -parse_seqids \
                -mask_data ../../data/blochmannia_seg.asnb \
                -out ../../data/blochmannia \
                -title "Proteoma de Blochmannia"
fi
# Hay que repetir todo esto para Blochmannia.
```

# Realizar las búsquedas de BLASTP
El objetivo es encontrar la proteína de Blochmannia ocreatus que más se parece a cada una de las proteínas de Buchnera aphidicola, y viceversa. Entonces, seleccionaremos las parejas de proteínas que sean recíprocamente las más similares una de otra, por ser más probablemente ortólogas. Otras relaciones de semejanza no recíprocas pueden ser debidas a la paralogía.

*De Buchnera aphidicola hacia Blochmannia ocreatus*
```{bash}
blastp -query ../../data/buchnera.fa \
       -db ../../data/blochmannia \
       -out buc2blo.txt \
       -outfmt '6 qseqid sseqid qlen slen length evalue bitscore' \
       -evalue 0.001 \
       -max_target_seqs 1
```

*De Blochmannia ocreatus hacia Buchnera aphidicola*
```{bash}
blastp -query ../../data/blochmannia.fa \
       -db ../../data/buchnera \
       -out blo2buc.txt \
       -outfmt '6 qseqid sseqid qlen slen length evalue bitscore' \
       -evalue 0.001 \
       -max_target_seqs 1
```

*Comparación de resultados*
```{r}
buc2blo <- read.table(
   'buc2blo.txt',
   col.names = c('query', 'subject', 'qlen', 'slen',
                 'length', 'evalue', 'bitscore')
)
blo2buc <- read.table(
   'blo2buc.txt',
   col.names = c('query', 'subject', 'qlen', 'slen',
                 'length', 'evalue', 'bitscore')
)
```

*Echa un vistazo a estas tablas de resultados. ¿Sabrías identificar las parejas de proteínas que son recíprocamente la que más se parece una a la otra?*
```{r}
buc2blo$reverse <- blo2buc[
   match(buc2blo$subject, blo2buc$query), 
   'subject'
   # match sirve para comparar y cruzar la información de 2 tablas, creando una tabla adicional
]
coincidencias <- buc2blo[
   buc2blo$query == buc2blo$reverse,
   c('query', 'subject')
]
```
Como antes hemos hecho sendas comparaciones, las "query" de un marco de datos coincide con el "subject" del otro, y viceversa. Con este bloque, creamos otro marco "coincidencias" en el que solo se incluyen los resultados que coinciden entre los dos proteomas.

*¿Qué datos te gustaría representar gráficamente para ganar confianza en que los resultados son correctos y tienen sentido?*
Que el valor E sea bajo, lo que representaría que las secuencias son similares. Otra opción es comparar el tamaño de los gaps.

## Ejercicio 2. PSI-BLAST
El PSI-BLAST nos permite identificar semejanzas sutiles, como las que existen entre miembros alejados de una superfamilia proteica. Para comprobarlo vamos a realizar una búsqueda a partir de cualquiera de las proteínas siguientes: Q9CC91, P39615, B1AJI8, P47343, Q5UPT2, Q6UDG6, A1AFY9, O59825 y P30314. Todas ellas están en Swissprot y pertenecen a una misma superfamilia. Sin embargo, un simple BLASTP con cualquiera de ellas no encuentra ninguna de las otras1. Comprobemos si con un PSI-BLAST lo conseguimos. A continuación lo intento a partir de P39615. Repite los pasos usando otra proteína de la lista como query y compara los resultados.

```{bash}
# Como Swissprot debería estar ya descargada en `../../data`, podemos sacar
# de ahí la secuencia de la proteína escogida:
# para hacer una búsqueda múltiple, introducimos esta línea inicial, para que sustituya donde aparece $proteina por todas las que introducimos en la lista
   for proteina in Q9CC91 P39615 B1AJI8 P47343 Q5UPT2 Q6UDG6 A1AFY9 O59825 P30314;
   do
   blastdbcmd -db ../../data/swissprot -entry $proteina -out $proteina.fa

# Y ahora la usamos como query en psi-blast:
psiblast -db ../../data/swissprot \
         -query $proteina.fa \
         -out $proteina.blastout.txt \
         -evalue 0.1 \
         -outfmt 6 \
         -inclusion_ethresh 0.001 \
         -num_iterations 7 \
         -matrix BLOSUM62
  done
```

*Consulta la ayuda de psiblast y asegúrate de entender para qué sirven los argumentos que hemos usado. Por ejemplo, ¿cuál es la diferencia entre -evalue y -inclusion_ethresh?¿Cómo harías que la búsqueda fuera más sensible todavía?*
-inclusion_ethresh es el umbral usado para alineamientos a pares, mientras que -evalue permite definir los valores de e para que resultados (hits) que tengan -inclusion_ethresh <Real>
      E-value inclusion threshold for pairwise alignments <Real>
      Expectation value (E) threshold for saving hits
      
Para hacer más sensible la búsqueda, se tendrá que establecer unos umbrales mayores a los empleados, ya que de este modo mayor nº de proteínas encontraremos.

## Ejercicio 3. Origen de la contaminación en un archivo FASTQ
El archivo ../../data/contaminacion.fa.gz contiene 33174 lecturas procedentes de un experimento de secuenciación del insecto Aphis aurantii, con Ion Torrent. (SRR13258790). Concretamente son las lecturas que no han podido mapearse al genoma de referencia (GCA_055615905) de este insecto. Hay dos motivos principales por los que muchos fragmentos no pueden mapearse al genoma de referencia: o bien el genoma de referencia es incompleto, o bien los fragmentos no pertenecen a esa especie. La secuenciación no distingue al individuo de interés de sus simbiontes, parásitos o presas. Los fragmentos de ADN secuenciados que no proceden del individuo diana se consideran contaminación. El objetivo de este ejercicio es determinar la procedencia de estos fragmentos mediante BLASTN remoto a la base de datos nr (no redundante). Lo que nos interesa es sólo el origen taxonómico de la secuencia más parecida a cada una de esas lecturas.